【裁判字號】    99,上易,8
【裁判日期】    990224
【裁判案由】    妨害自由
【裁判全文】
臺灣高等法院刑事判決                   99年度上易字第8號
上  訴  人
即  被  告  甲○○
選任辯護人  黃柏彰律師
上列上訴人因妨害自由案件，不服臺灣臺北地方法院98年度易字
第2325號，中華民國98年11月20日第一審判決（起訴案號：臺灣
臺北地方法院檢察署97年度偵字第25149 號），提起上訴，本院
判決如下：
    主  文
上訴駁回。
    事  實
一、甲○○於民國（下同）97年11月6 日凌晨2 時30分許，在址
    設臺北市○○○路○ 段41號之晶華酒店大門外，見大陸地區
    海峽兩岸關係協會會長陳雲林進入已停放在門外車道，由財
    團法人海峽交流基金會（以下簡稱：海基會）所租用專供陳
    雲林在臺期間乘坐之車牌號碼5688-QQ 號自用小客車（以下
    稱：專屬座車）內，欲搭乘該車自晶華酒店離去，竟基於強
    制之犯意，衝向該車前方趴上該車引擎蓋，同時將以1 個氣
    球盛裝疑似奶水之液體朝該車潑灑，以此強暴方式，欲妨害
    該車行進，阻止陳雲林驅車離開晶華酒店，即著手妨害陳雲
    林行使乘坐上開專屬座車離開晶華酒店之權利，然甲○○旋
    遭在上開車輛旁之人員自上開自用小客車引擎蓋上帶離而未
    遂。
二、案經臺北市政府警察局松山分局報請臺灣臺北地方法院檢察
    署檢察官偵查提起公訴。
    理  由
壹、程序方面：
    按被告以外之人於審判外之言詞或書面陳述，除法律有規定
    者外，不得作為證據，刑事訴訟法第159 條第1 項定有明文
    。惟按被告以外之人於審判外之陳述，雖不符前4 條之規定
    ，而經當事人於審判程序同意做為證據，法院審酌該言詞陳
    述或書面陳述作成時之情況，認為適當者，亦得為證據。當
    事人、代理人或辯護人於法院調查證據時，知有刑事訴訟法
    第159 條第1 項不得為證據之情形，而未於言詞辯論終結前
    聲明異議者，視為有前項之同意，同法第159 條之5 亦規定
    甚明。經查，本判決下列所引用之被告以外之人於審判外之
    陳述，檢察官、被告及辯護人於原審及本院言詞辯論終結前
    均未聲明異議，本院審酌上開證據資料製作時較無人情施壓
    或干擾，亦無不當取供，及證明力明顯過低之瑕疵，認以之
    作為證據應屬適當，故揆諸前開規定，認前揭證據資料有證
    據能力，合先敘明。本院認定犯罪事實所憑之證據中，部分
    雖屬傳聞證據，惟被告及辯護人於本院審判程序中，均同意
    做為證據，且檢察官亦未於本院言詞辯論終結前聲明異議，
    是本院審酌該等言詞或書面陳述作成之情況，並無非出於任
    意性或不正取供，或違法或不當情事，且客觀上亦無不可信
    之情況，堪認為適當，依刑事訴訟法第159 條之5 規定，均
    得作為證據。
貳、實體方面：
一、訊據被告甲○○固坦承有於97年11月6 日凌晨2 時30分許，
    至臺北市○○○路○ 段41號晶華酒店大門口，將填裝有疑似
    奶水之氣球1 顆丟向陳雲林乘坐之座車，並趴在該車前方引
    擎蓋上之事實不諱，惟矢口否認有何妨害自由犯行，辯稱：
    伊沒有以強暴行為阻止陳雲林之專屬座車前進，伊接近陳雲
    林之專屬座車時，該車尚未啟動、駛離，且伊並非故意撲上
    該車之引擎蓋上，僅因為伊向前抗議動作太大及速度很快，
    無法及時停住，不知道是自己跌倒或遭在場維安人員推擠始
    跌趴在引擎蓋上，其行為係屬慣性定律，並非自主行為，即
    非刑法上有意義之行為。又伊以氣球盛裝毒奶朝陳雲林專屬
    座車潑灑之行為，不可能妨礙該車之行駛，況陳雲林被困在
    晶華酒店，並非伊所導致，且在主觀上，伊並無強制之犯意
    云云。其選任辯護人之辯護意旨略以：被告丟擲水球係為表
    達抗議，純屬言論自由之範圍，且未撞及陳雲林乘坐之專屬
    座車，顯與刑法強制罪之構成要件不符。又被告趴在該車引
    擎蓋上時，因該車係停止狀態，並非行駛中，是被告之行為
    與強制罪之構成要件，顯不相符等語。經查：
（一）按刑法第304 條之強制罪係以強暴、脅迫使人行無義務之
      事或妨害人行使權利為要件。其中，刑法第304 條第1 項
      所稱之「強暴」者，乃廣義地指對人施用有形物理力之行
      為，但不以直接對身體實施為必要，即若間接施力於物體
      ，而已足以影響於他人者，亦足當之，然需被害人在場，
      始有受強暴之可能，且本罪之強暴並無程度上之限制，換
      言之，祗以所用之強暴手段足以妨害人行使權利，或足使
      他人行無義務之事為已足，並非以被害人之自由，完全受
      其壓制為必要。另所謂妨害他人行使權利，乃妨害被害人
      在法律上所得為之一定作為或不作為，此處所謂權利，不
      問公法上或私法上之權利均包含在內。
（二）證人楊秋貴於偵查中結證稱：伊是陳雲林來臺時之專責駕
      駛，於97年11月5 日下午5 、6 點時，伊從圓山飯店載送
      陳雲林到晶華酒店，嗣於晚間9 時15分許將陳雲林之專屬
      座車開到晶華酒店附近，發現被群眾圍堵，所以又開回圓
      山飯店，隔日（97年11月6 日）凌晨1 點多經通知後，又
      將該車開到晶華酒店附近，一到晶華酒店後，就停在大門
      之車道等候陳雲林出來。伊將車子停好之後，有一人就假
      裝是記者，從裡面走出來，朝車子一直拍照，伊覺得很奇
      怪。後來陳雲林上車準備離開時，該人就自己撲上來，同
      時有丟東西，裡面裝有白色之液體，當時伊所駕駛之車輛
      是停著，還沒有行進等語（見偵查卷第29頁至第30頁），
      核與其於警詢中證述：伊於97年10月30日起至97年11月7
      日止，經調派擔任陳雲林來臺期間之專屬座車駕駛，於97
      年11月6 日凌晨約2 時許，奉指示將陳雲林之座車駕駛至
      晶華酒店正門，待命搭載陳雲林，伊所駕駛之車輛係海基
      會承租給陳雲林來臺期間作為座車。當時晶華酒店大門車
      道外，即有大批民眾聚眾抗議，於陳雲林進入座車準備離
      開之際，隨即有一名男子突然闖出，當場朝伊駕駛之車輛
      潑灑牛奶並趴上座車引擎蓋阻擾、妨礙伊駕車離去，該男
      子係以身體撲上引擎蓋，之後經由車外負責安全維護之隨
      扈人員架離，伊始得駕車搭載陳雲林離去。經指認相片後
      ，伊確認被告甲○○就是當時阻擾車輛前進之人無誤等語
      （見偵查卷第11頁至第12頁）大致相符。證人楊秋貴於事
      發當時擔任陳雲林來臺期間專屬座車之司機，並在該車駕
      駛座上直接目睹事發經過，且其證詞前後大致相符，自堪
      採信。則由證人楊秋貴證詞綜合以觀，可知被告的確係待
      陳雲林進入上開來臺期間專屬座車欲離去之際，趁機自行
      撲上陳雲林專屬座車之引擎蓋上，同時潑灑類似牛奶之白
      色液體等情無訛，且被告前揭撲上引擎蓋及潑灑液體之行
      為係同時為之，縱其潑灑液體之行為可認為抗議手段之一
      種，屬言論自由之範疇，仍應與其撲上陳雲林專屬座車引
      擎蓋欲阻止陳雲林離去之舉動視為一整體行為，不能將之
      分開評價。又由卷附97年11月6 日聯合晚報A4版所刊登之
      現場相片（見偵查卷第15頁）及蒐證錄影翻拍畫面（見偵
      查卷17頁上方、第46頁下方）以觀，可知被告確係自行撲
      上陳雲林座車之引擎蓋，且於維安人員欲將其架離引擎蓋
      之過程中，被告之雙手亦有攀抓住該車引擎蓋與擋風玻璃
      間之縫隙，不欲遭人帶離之情形。再者，經原審於98年10
      月26日當庭勘驗本件蒐證畫面光碟結果：1.光碟播放時間
      點第2 分30秒時，畫面內容為：陳雲林所搭乘之黑色座車
      靜止且車頭前方亦有站人，被告穿著淺棕色外套，趴在車
      輛引擎蓋右側上，且上半身立起，頭部亦抬起。旋為一名
      身穿黑色外套、牛仔長褲之維安人員自車輛右側拉住被告
      ，四週亦有其他著黑衣之男子及警察趨前欲拉扯被告，車
      旁尚有許多記者及著西裝之人士圍觀。2.光碟播放時間點
      第2 分31秒時，畫面內容為：被告四週著黑衣之維安人員
      已衝上前將被告圍住，被告之雙手似抓在汽車引擎蓋與車
      頭擋風玻璃間之縫隙，從其身後自引擎蓋上被人往下拉扯
      。3.光碟播放時間點第2 分32秒時，畫面內容為：被告雙
      手似緊抓住汽車引擎蓋與擋風玻璃間之縫隙，其四週之維
      安人員從被告之手臂、肩膀或背部等部位拉扯，嗣被告雙
      手鬆開往上揮動，汽車左側著綠色上衣之記者，立即伸出
      手上之麥克風，被告之身體則被拉離汽車等情（見原審卷
      第28頁）。是由被告撲上陳雲林專屬座車引擎蓋後，仍以
      雙手抓著該車引擎蓋與車頭擋風玻璃間之縫隙，藉以抵抗
      維安人員欲將其帶離該車之動作，待人數居優勢之維安人
      員開始拉扯其手臂、肩膀等部位後，被告不支方鬆開雙手
      等情，可知被告並無離開陳雲林專屬座車引擎蓋之意願，
      若被告只是單純身體不穩或遭推擠而跌落陳雲林專屬座車
      之引擎蓋上，豈會為上開掙扎或抗拒行為，此顯與常情有
      違。再依被告之智識，當能知悉若其撲上一台將欲行駛之
      車輛之引擎蓋上及向該車潑灑不明之液體，則在正常情況
      下，該車並不會貿然開始行駛，是其上開舉動應能阻止該
      車行駛之理，進而確能推知被告在其主觀上確有以前開撲
      上引擎蓋及潑灑液體之行為，妨害陳雲林行使乘坐上開專
      屬座車離開晶華酒店權利之故意，是被告辯稱：伊並未撲
      上該車之引擎蓋上，僅因為伊動作太大及速度很快，不知
      道是自己跌倒，還是遭維安人員推擠到該車引擎蓋上，伊
      跌趴在引擎蓋上之行為，係屬慣性定律，並非自主行為，
      即非刑法上有意義之行為，且丟以氣球盛裝之毒奶之行為
      ，不可能妨礙該車之行駛，伊在主觀上，伊並無強制之犯
      意云云，核與事實未符，應屬畏罪卸責之詞，不足採信。
      另被告以身體衝向陳雲林專屬座車前方，趴上該車引擎蓋
      ，同時朝該車潑灑以1 個氣球盛裝之液體等行為，雖僅係
      對陳雲林所乘坐之專屬座車間接施用有形物理力，但陳雲
      林當時已乘坐在該車內，亦已足受影響，且上開被告所採
      用之手段，客觀上將會發生阻止車輛行駛之結果，是上開
      被告之行為實足以妨害陳雲林行使乘坐上開專屬座車離開
      晶華酒店之權利，是依據前揭說明，被告以身體衝向該車
      前方趴上該車引擎蓋，同時朝該車潑灑液體之行為，應評
      價為強制罪中之強暴手段，至為明確。再查，被告所為之
      上開強暴手段，若以客觀旁觀者之角度加以觀察，顯能判
      斷該等手段足以直接導致陳雲林無法行使乘坐上開專屬座
      車離開晶華酒店之權利之危險發生，是被告實已著手實施
      本件強制犯行無訛。
（三）如前所述，證人楊秋貴將陳雲林來臺期間之專屬座車停在
      晶華酒店門口時，陳雲林當時已上車準備搭載該車離開，
      又證人即執行保護陳雲林警衛安全勤務之員警陳建業於偵
      查中亦證稱：當時伊看到隨扈將被告拉進大廳，伊與主管
      車宇基就把該男子拉進大廳之安全門內，伊當時只能看到
      陳雲林之座車，被告被拖進大廳時，陳雲林之座車才開走
      ，被告拖進來之前，車子是停著的等語（見偵查卷第31頁
      ），是由證人陳建業之證詞亦可知於被告為上開強暴手段
      ，而遭維安人員拉進晶華酒店之大廳後，陳雲林之專屬座
      車即搭載陳雲林駛離晶華酒店，進而可推知於被告以身體
      撲上陳雲林專屬座車之引擎蓋時，陳雲林當時的確欲乘坐
      該專屬座車離開晶華酒店即行使其權利之事實，且衡諸常
      情，維安人員於所欲保護之對象先進入車輛後，仍應會在
      車外注意、警戒四週之情況，待確認安全無虞後，方會依
      計畫登車陪同所欲保護之對象離去，並無維安人員逕行先
      上車，放任所欲保護之對象押後自行登車之理，是被告所
      辯：伊確定當時該車並沒有要行駛，因為有先觀察到陳雲
      林的隨扈都還沒有上車，前導車也沒有動作云云，或辯護
      人為被告辯以：被告趴在該車引擎蓋上時，因該車係停止
      狀態，並非行駛中，是被告之行為與強制罪之構成要件，
      顯不相符等語，均難採信。
（四）綜上所述，被告確有於97年11月6 日凌晨2 時30分許對陳
      雲林為上開強暴手段，已著手妨害陳雲林乘坐上開來臺期
      間專屬座車離開晶華酒店權利之行使而未遂，本件事證明
      確，被告犯行洵堪認定，應予依法論科。
三、核被告所為，係犯刑法第304 條第2 項、第1 項之強制未遂
    罪。又被告已著手於強制罪犯行之實施，惟尚未妨害陳雲林
    行使其乘坐上開來臺期間專屬座車離開晶華酒店之權利，即
    遭在場隨扈人員架離現場，為未遂犯，爰依刑法第25條第2
    項之規定減輕其刑。
四、原審認被告罪證明確，因而依刑法第304 條第1 項、第2 項
    、第25條第2 項、第41條第1 項前段之規定，並審酌被告前
    無任何前科紀錄，有本院被告前案紀錄表1 紙在卷可稽，素
    行堪稱良好，但被告以前開強暴方式，著手妨害陳雲林行使
    其權利，實有不當之處，且參被告之智識程度係碩士畢業，
    及其犯罪動機、目的、手段等一切情狀，量處被告拘役40日
    ，並諭知易科罰金之折算標準。核其認事用法，並無違誤，
    量刑亦稱妥適，被告上訴意旨，仍執前詞，否認犯罪，並無
    理由，應駁回之。
據上論斷，應依刑事訴訟法第368 條，判決如主文。
本案經檢察官洪泰文到庭執行職務。
中    華    民    國    99    年    2     月    24    日
                  刑事第十四庭審判長法  官  陳志洋
                                    法  官  梁耀鑌
                                    法  官  謝靜恒
以上正本證明與原本無異。
不得上訴。
                                    書記官  陳珮茹
中    華    民    國    99    年    2     月    24    日
附錄：本案論罪科刑法條全文
刑法第304條
以強暴、脅迫使人行無義務之事或妨害人行使權利者，處3 年以
下有期徒刑、拘役或3 百元以下罰金。
前項之未遂犯罰之。


司法院資訊處製作；財團法人民間司法改革基金會備份。
